【裁判字號】    91,上,61
【裁判日期】    921016
【裁判案由】    履行契約
【裁判全文】
臺灣高等法院花蓮分院民事判決  九十一年度上字第六一號
      上  訴  人  力福實業股份有限公司
      法定代理人  丙○○
      訴訟代理人  乙○○○
      被  上訴人  家慈企業有限公司
      法定代理人  甲○○
      訴訟代理人  黃健弘律師
右當事人間請求履行契約事件，對於台灣花蓮地方法院九十年度訴字第一九四號中華
民國九十一年十月三十日第一審判決，提起上訴，本院判決如左：
      主  文
原判決關於駁回上訴人後開第二項之訴部分及訴訟費用之裁判廢棄。
被上訴人應給付上訴人新台幣拾玖萬玖仟捌佰捌拾玖元，及自民國九十年六月二十
一日起至清償日止，按年息百分之五計算之利息。
其餘上訴駁回。
第一、二審訴訟費用由上訴人負擔三分之二，餘由被上訴人負擔。
上訴人假執行之聲請駁回。
      事  實
甲、上訴人方面：
一、聲明：
  (一)、原判決廢棄。
  (二)、被上訴人應給付上訴人新台幣（下同）壹佰伍拾壹萬貳仟零貳拾玖元，及自起
      訴狀繕本送達之翌日起至清償日止按年息百分之五計算之利息。
  (三)、願供擔保，請准予宣告假執行。
二、陳述：除與原判決記載相同者予以引用外，補稱：
  (一)、上訴人承攬自被上訴人之玻璃帷幕牆工程，嗣分包予訴外人台原鋼鋁門窗玻璃
      業（負責人梁俊豐），而該工程業已於八十八年十二月八日依合約如期完工。
      此有該公司於九十年二月六日以花蓮十四支郵局第二十一號存證信函（上證三
      ）可稽。被上訴人主張上訴人有逾期完工，容有誤解。至於被上訴人於原審所
      提工作日報（見上證一），係訴外人即另一承包廠商「松竹營造有限公司」，
      所製作提交業主者，此有各紙工作日報左上角第三行承包廠商欄之記載可憑。
      申言之，該工作日數所載之「工作內容」、「工作進度」、「出工數」係指松
      竹營造有限公司承攬之部份，（其中松竹公司又將鋁板材料及加工、按裝部份
      分包予元閤金屬有限公司，此亦為被上訴人所自認，並有伊所提原審被證七合
      約書－上證四可證）與被上訴人承攬而分包予上訴人之部份不同。不可混淆。
      若依該工作日報所示有逾八十九年二月份仍在出工部份，當屬元閤公司部份，
      與上訴人無涉。
  (二)、依業主台泥公司工地專員黃宇儒九十年二月十五日之簽呈（上證五）及於原審
      九十一年四月二十二日言詞辯論筆錄第五頁第十二行以下結證：「整個工程有
      延遲，主要原因是鋼構雨庇設計師要求施作之前要先送審通過，設計師認為包
      商所作不合他的要求，鋼構雨庇同樣是被告（即被上訴人）公司承作範圍、遲
      延原因與本件鋁板、複合板是否按時進場還要查，當初我們提報遲延原因時沒
      有提到這個部份，我剛剛所述遲延是整個工程，並不是指單項。被告遲延，我
      們公司（即台泥公司）並沒有對被告公司罰款」等語，上訴人確無遲延情事，
      否則被上訴人豈不主動向業主提報以坐實上訴人之遲延責任之理。
  (三)、縱使逾期完工，被上訴人仍不得以「逾期罰款」與「本件請求（追加合款）」
      主張抵銷：被上訴人對於尚積欠上訴人本於兩造八十八年十月間所訂追加工程
      合約所生之一百五十一萬二千０二十九元追加合約款乙節並不爭執，僅以上訴
      人工程逾期應予扣款云云為辯。而被上訴人另積欠上訴人本於兩造八十八年四
      月十四日所立原工程承攬合約所生之一百四十五萬五千三百十一元工程保留款
      未償，且未經上訴人列入本件請求。按「二人互負債務，而其給付種類相同，
      並均屆清償期者，各得以其債務，與他方之債務，互為抵銷」民法第三百三十
      四條第一項前段，固有規定。「但依債之性質不能抵銷或依當事人之特約不得
      抵銷者，不在此限」，同條但書亦有明文。經查，本件被上訴人主張行使抵銷
      權之依據為伊於原審所提被證三號協調會（上證六）決議結論第６點所示：「
      上述各項期限依決議結論實行，如有逾期甲方（即被上訴人）將依左列第７項
      逾期扣款辦法，自工程款扣除（不含合約外追加工程）」等語，而，其內載「
      左列第７項」係指「乙方（即上訴人）如不能於期限內完工，每逾一日按工程
      總價千分之三罰款，即新台幣肆萬玖仟元正，於保留款中扣抵，乙方不得異議
      」等語，亦有同紙書證左半部第７項之記載足憑。由此二段文句綜合以觀，可
      以推知兩造係約定。本件被上訴人可以逾期罰款主張抵銷（扣抵）之部份，僅
      限於兩造於八十八年四月十四日所立原工程承攬合約（即原證一）所生，現仍
      由被上訴人扣留未發之保留款部份（即一百四十五萬五千三百十一元）。被上
      訴人可以逾期罰款主張抵銷（扣抵）之部份，不包括前揭工程承攬合約外，兩
      造另於八十八年十月間，所訂工程合約（即原證二）所示之「複合板及鋁板追
      加工程」之款項（按：因此部份乃單純材料採購，上訴人不負責按裝，在性質
      上為買賣價金，非工程款，故經雙方約明此部份不在得以逾期罰款抵銷（扣抵
      ）之列）。
  (四)、兩造約定違約金過高，應予酌減：按「約定之違約金額過高者，法院得減至相
      當之數額」，民法第二百五十二條，訂有明文。經查姑不論本件上訴人有無逾
      期情形。但被上訴人既未因本件施作工程之逾期與否而遭致其定作人即業主台
      泥公司罰款，此有台泥和平廠黃宇儒先生之傳真函（上證七）可稽，被上訴人
      即無任何損害可言。又，「整個工程有延遲，主要原因是鋼構雨庇設計師要求
      施作之前要先送審通過，設計師認為包商所作不合他的要求，鋼構雨庇同樣是
      被告（即被上訴人）公司承作範圍、遲延原因與本件鋁板、複合板是否按時進
      場還要查，當初我們提報遲延原因時沒有提到這個部份，我剛剛所述遲延是整
      個工程，並不是指單項。被告遲延，我們公司（即台泥公司）並沒有對被告公
      司罰款」等情，為業主台泥公司之工地專員黃宇儒於原審九十一年四月二十二
      日言詞辯論筆錄第五頁第十二行以下結證屬實，已如前述。由上揭證詞可知，
      業主台泥公司檢討提報遲延原因時，並不包括上訴人部份。亦即台泥公司若有
      以遲延原因暫緩支付工程款予被上訴人之情事，衡情當亦為被上訴人自己施作
      之鋼構雨庇部份有所遲延為最主要之原因。被上訴人復於原審九十一年五月二
      十日所提答辯(三)狀第三頁第四行以下自認「鋼構雨庇部份雖有遲延，但並不影
      響上訴人所施作工程，二者係各別獨立之工程，可分別施工，分別完工」等語
      。從而，被上訴人辯稱，因上訴人單項施工遲延致伊之全體工程遲延致受有無
      法如期支領全部工程款之利息損失云云，並不實在；且被上訴人既未受業主罰
      款，而受有任何損害，則伊主張逾期損害違約金，即嫌無據。至於被上訴人以
      所提被上證七土木建築工程合約主張受有請款遲延之損害云云，容有誤解，蓋
      姑不論，該份合約書之承包商為「松竹營造有限公司」非被上訴人，被上訴人
      逕行執為主張，已有可議。且由該紙合約書如何逕為推論被上訴人請款有所遲
      延？遲延責任係可歸責於上訴人？遲延損害若干？均滋疑義。更何況，依被上
      證七合約書第六條「付款辦法」第一項內載「每月為壹期，於次月五日辦理工
      程估驗計價，核驗現場實際安裝完成之合格數量，計付該期估驗金額之百分之
      九十」之約定。被上訴人與業主間係採按月依實作數量估驗請款。並非以完成
      全部工程或特定工作項目後始得請款。從而，縱如被上訴人所稱，上訴人有逾
      期完工之情事，惟依上證一工作日報所示，亦僅些微之數未完成而已，對於被
      上訴人按期支領工程款之權利，並不生多大之影響，恭請  鈞院詳酌。至於被
      上訴人以「因工期遲延，台泥公司就被上訴人所施作之複合板包柱、笠木、邊
      坡防護噴漿部份工程款四百八十七萬二千二百零六元不予給付，等於變相對被
      上訴人違約罰款」云云，更屬無稽。殊不知，工程項目有追加、減之情事，在
      工程慣例上，屬於常態，而複合板包柱、笠木．．．等工項，台泥係發包予松
      竹公司再由松竹公司分包予元閣公司乙情已見前述，被上訴人強將其引為自身
      受有損害之依據，不無魚目混珠，引據失義之嫌。
三、證據：援用原審提出之證據。補提出工程日報表（八十九年一月二十日至同年二
    月二十日）、存證信函第廿一號、報價單、台泥公司工地專員黃宇儒九十年二月
    十五日簽呈、黃宇儒傳真函、台泥簽認複合板變更用鋁板明細等件為證。
乙、被上訴人方面：
一、聲明：(一)、上訴駁回。
          (二)、如受不利判決，願供擔保，免為假執行。
二、陳述：除與原判決記載相同者予以引用外，補稱：
  (一)、上訴人主張其所施作之玻璃帷幕及門窗部份於八十八年十二月十四日已施作完
      成，惟並未提任何證據以實其說，且觀上訴人所提工程日報表，於八十九年一
      月二十日、一月二十一日、二月十七日、二月十八日、二月十九日均有出工紀
      錄，另八十九年二月十四日之工程日報表工作述要記載：「鋁百頁進場」（即
      上訴人施作部份工程之材料，於斯時始進場）可證，上訴人指其於八十八年十
      二月十四日即已完工，顯不實在。而上訴人指上開工程門窗工程係屬被上訴人
      自行施作之部份，亦無任何證據證明，蓋自兩造合約約定，鋼板門、鋁門窗、
      玻璃惟幕牆均係由上訴人連工帶料負責施作，而證人林進鉎於原審九十年十月
      九日筆錄中指：「鋁窗、鋁門與帷幕是家慈連工帶料」係指力福而非家慈，應
      係繕打錯誤，上訴人上開主張，亦無足取。
  (二)、上訴人所指，依該工程日報表顯示門窗工作於八十九年二月十六日已達百分之
      百，顧名思意即已完工，則何需於八十九年二月十七日、八十九年二月十八日
      及八十九年二月十九日出工，且出工數高達十二人乙節，此乃因上訴人施工之
      材料鋁百頁，於八十九年二月十四日進場後，卻遲不進場施工，被上訴人多次
      催促未果，為免延誤工期，不得不於八十九年二月十七日起自行派工人進場施
      工，而為了請款之便，故於八十九年二月十六日將工程進度記載為百分之百，
      被上訴人並加緊趕工，於八十九年二月十九日代上訴人將工程完成，此自證人
      游源誠於原審證稱：「材料有進場，雖然工人還沒來做，只差一點點未做，為
      了承包商請款，才填寫工程完成。」（原審九十一年七月十七日筆錄），可證
      上訴人上開主張，亦無足取。
  (三)、上訴人另指因被上訴人就上訴人按裝施工前應配合完成之骨架施作有所遲延，
      乃致使上訴人之按裝工作無法順遂進行，故於八十八年十一月二十三日由業主
      及建築師召集協調會議云云，惟上開協調會係因上訴人工程進度嚴重落後（原
      兩造約定工作期限係自八十八年七月一日至八十八年十月一日止，惟上訴人遲
      至八十八年十月一日工程期限屆滿時，僅將鍍鋁鋅合金複合板部份材料進場，
      其餘工程材料並未進場，工程更絲毫未進行）所召開，此觀該協調會議記錄均
      係課上訴人材料應於何時進場、何時完工之義務，並未提及被上訴人之施工義
      務可知，證人林進鉎亦證稱：「因發包之後，整個進度接不起來，主要完全沒
      有進度，所以開協調會，主要的外牆板、鋁門窗、帷幕牆進度落後，這部份都
      是原告施做。」（原審九十一年七月十七日筆錄），而上訴人所指其於原審提
      出之照片顯示被上訴人應施作之骨架未完成，致其無法施工乙節，亦經原審提
      示上開照片予林進鉎，其證稱：「（如卷附一七四頁照片）這部份骨架已完成
      ，鋼板門也可以裝。」（九十一年七月十七日筆錄）足證上訴人所述不實。
  (四)、上訴人主張本件複合板追加之數量，兩造於八十八年十一月二十七日會同丈量
      尺寸完成後，即應付款百分之九十，惟被上訴人違反上開規定，應依協調會決
      議第六點，依工程總價，千分之三，加計支付，而得與上訴人遲延完工之逾期
      扣款互相抵銷之云云。惟查，民法第二百五十條第一項固規定：當事人得約定
      債務人於債務不履行時，應支付違約金。惟所謂「債務不履行」( 須債務人有
      可歸責之事由為限。另雙方約定違約金之債權，於定約之原因事實發生時，即
      已獨立存在（最高法院四十二年台上字第四九七號判例參照），本件被上訴人
      前均依約給付上訴人複合板之價金（訂約時給付訂金30%，八十八年十二月一
      日，另給付60%，有支票可憑），而就複合板追加之數量因丈量後，與上訴人
      合約所定之數量差距甚多（見合約），故被上訴人無法依上訴人合約所約定數
      量給付百分之九十，須俟實際安裝完成後再為給付，此觀上開協調會決議結論
      第三點後另註明：「以實際數量實作實算」可證，而本件複合板實際按裝數量
      係於八十九年三月二十日始結算數量共計二八五四．二四㎡（見實際按裝數量
      計算表，合約約定數量為1868㎡＋727.1㎡（以上為原合約數量）＋300㎡＋18
      0.9㎡（以上為追加數量）＝3076㎡，相差221.76㎡），從而可證，在實際按
      裝數量尚未結算前，被上訴人實無從給付上訴人複合板追加數量之百分之九十
      ，上訴人主張，被上訴人應自八十八年十一月二十七日丈量完成時給付價金百
      分之九十，實有不當，另本件上訴人遲至八十九年二月十九日始完工，已如前
      述，斯時被上訴人對上訴人之違約金債權已存在，被上訴人並已對上訴人可請
      求之價金債權抵銷，依民法第三百三十五條第一項之規定，溯及最初得為抵銷
      時（即八十九年二月十九日），按照抵銷數額而消滅，上訴人嗣後已無從再就
      已消滅之債權主張抵銷可言；何況，退萬步言，縱認上訴人仍可主張抵銷，惟
      上開協調會結論第六點載明：「甲方（即被上訴人）如未依上述付款辦法給付
      乙方（即上訴人），應依工程總價千分之三，加計支付。」並非約定「按日」
      加計支付，故上訴人充其量僅能請求工程總價00000000元×千分之三＝49066
      元而已。
  (五)、另按上訴人向被上訴人請求二二二平方米數量之鋁板價金，原審判決亦同此認
      定，惟觀上訴人所提出之送貨單上之簽收人，全部均係上訴人之員工曾明義及
      其他員工簽收，豈有交付貨物給自己員工簽收之理，被上訴人否認有收受上開
      數量之鋁板，而本工程嗣經台泥公司驗收後，鋁板之實做數量為九九平方米（
      見追加減金額結算表），上訴人自無請求超過上開九九平方米以上數量之理，
      而上訴人雖指被上訴人於八十八年十一月二十九日之傳真信函，表明鋁板訂金
      二二二平方米，惟此乃係依上訴人合約所列數量，斯時上訴人尚未交付全部數
      量，上開工程亦未完工，被上訴人並不知實際施作數量多少，只能先以上訴人
      所列數量給付訂金，豈如上訴人所言以此證明被上訴人自認鋁板數量為二二二
      平方米。且兩造於八十八年九月十七日開會決議二、三項（開會紀錄），亦證
      明上訴人所提供之鋁板為「牆面鋁板」、「窗頂牆面」部份（參被上證四），
      而僅九九平方米而已。
  (六)、按兩造於八十八年十一月二十三日協調會議所達成之結論，約定被上訴人向上
      訴人所購材料係以實際數量實作實算，雖上開結論僅載明「複合板」數量實作
      實算，鋁板部份則未特別載明，惟此僅係漏未記載，蓋複合板及鋁板同樣均係
      施作於結構外牆之材料，鋁板是複合板延伸作為修邊之材料，兩者密不可分，
      既然複合板部份須實做實算，殊無鋁板部份不須實做實算之理，原審判決認鋁
      板之數量無需實作實算，而未能探求兩造當時之真意，顯有未當。何況，民法
      第三百四十八條規定：物之出賣人，負交付其物於買受人，並使其取得該物所
      有權之義務。上訴人既未能舉證已交付二二二平方米之鋁板予被上訴人，何能
      依照合約約定數量向被上訴人請求。
      證人黃宇儒證稱：「（鋁板數量）外牆窗戶部份追加七十六平方米、陽台凹進
      去部分，有部分是牆壁這部份追加二十三平方米（以上是外牆部分原本主合約
      沒有計算到要用鋁板部分）」上開部份共計九十九平方米，即是被上訴人向上
      訴人所購鋁板之數量，至於證人另證稱：「鋁板在陽台部份追加六十平方米（
      這不是外牆部份，是在外牆要縮進去陽台的地方，原本圖面上沒有說這部份用
      何種材料，後來實際上用鋁板），樑柱三面外露部份追加二二九平方米．．．
      」；且係另行向元閤金屬有限公司所購（此部份係於八十九年三月後另行施作
      ，故與元閤公司之簽約日係八十九年三月八日，與上訴人提供鋁板施作之工程
      無關，故原審判決認上開與元閤公司簽約日已在系爭工程完工後，難以證明該
      部份鋁板係向元閤公司所購，實有違誤），而依證人證稱鋁板之總數量為三八
      八平方米（76平方米＋23平方米＋60平方米＋229平方米＝388平方米），亦與
      上訴人請求之鋁板數量二二二平方米不符，可證並非所有施作於工地現場之鋁
      板均係上訴人所提供。另鋁板雖是複合板延伸作為修邊之材料，惟並非複合板
      退回之數量即係鋁板所用之數量，此自上開二項材料係於同一契約內同時訂購
      可知，否則，俟複合板施作後剩餘多少，再行訂購鋁板即可，何需同時訂購，
      原審似此認鋁板數量係二二二平方米，亦有不當。何況，上訴人所傳真予被上
      訴人之傳真函，亦表明其數量不包含「笠木、包柱、三樓露台部包樑」（上訴
      人致被上訴人傳真函，即證人所指後面二項數量）。原審判決未予審酌上情，
      亦有未當。
三、證據：援用原審提出之證據。
丙、本院依職權調閱台泥公司和平廠系爭工程自八十八年七月一日起至八十九年二月
    二十日止之土木工程日報表。
      理  由
一、本件被上訴人之法定代理人已變更為甲○○，並由甲○○聲明承受訴訟，核無不
    合，應予准許，合先明。
二、上訴人於原審起訴主張與被上訴人簽訂系爭工程承攬合約書，被上訴人於工程進
    行中，向上訴人追加購買複合板四八０．九平方米，及鋁板二二二平方米，追加
    部分，雖名為「工程合約」，但未約定就追加部分之貨物另行承攬施工，實為買
    賣契約，且上訴人已依約交付被上訴人複合板二四七．０七平方米及鋁板二二二
    平方米，總價一百七十四萬八千四百五十九元，詎被上訴人僅給付二十三萬六千
    四百三十元，尚餘一百五十一萬二千零二十九元未給付，爰依據買賣契約之法律
    關係訴請判令被上訴人如數給付，並附加遲延利息。被上訴人對於系爭工程合約
    追加複合板及鋁板部分屬買賣契約，及上訴人已交付複合板二四七．０七平方米
    之事實並不爭執，惟以上訴人交付之鋁板數量，依實作實算結果僅九十九米平方
    ，價金應為三十五萬一千四百五十元，另系爭工程合約為承攬契約，上訴人本應
    於八十八年十月一日完工，詎屆期並未完工，嗣經兩造於八十八年十一月二十三
    日召開協議會，依會議結論第六點之約定，上訴人若未於八十八年十二月十五日
    前完工，每逾一日按工程總價千分之三罰款（即四萬九千元），詎上訴人仍遲延
    至八十九年二月十九日始完工，總計上訴人遲延完工六十八天，應給付被上訴人
    三百三十三萬二千元之違約金，與上訴人本件請求給付之款項互為抵銷，上訴人
    已不得再向被上訴人請求等語資為抗辯。
三、本件所應審究者，實為系爭工程合約之追加鋁板部分，上訴人交付之數量為多少
    ？及上訴人就系爭工程合約是否應負擔遲延責任？上訴人若應負擔遲延責任，則
    被上訴人就其應給付之款項，與上訴人應負擔遲延責任之賠償數額間，能否主張
    抵銷。茲分述如左：
  (一)、依兩造於八十八年十一月二十三日召開之協調會議結論第三點約定：複合板追
      加之數量，以實際數量實作實算，就鋁板部份則未特別載明，顯見係有意排除
      鋁板之數量亦須實作實算，而上訴人既係依據買賣契約交付鋁板予被上訴人，
      只要上訴人依約履行，被上訴人即應依約給付價金，此與被上訴人與業主台泥
      公司間究竟使用上訴人提供之鋁板若干來施工無關。茲依被上訴人所提出八十
      八年十一月二十九日傳真予上訴人之信函，說明欄第四項第Ｅ款已明確記載：
      「鋁板訂金222mm×3550×30％＝236,40」等語，若上訴人未依約提供二二二
      平方米之鋁板予被上訴人，被上訴人豈會發函自承依二二二平方米計算訂金？
      又證人即被上訴人公司職員林鼎政到庭證稱：「複合板部分後來我們總共退了
      二四四單位，鋁板所退數目因為我沒有簽收，所以不知道退多少數量．．．」
      等語（見原審卷(一)第一五六頁），而複合板及鋁板同樣均係施作於結構外牆之
      材料，鋁板是複合板延伸作為修邊之材料，換言之，鋁板部分係替代部分複合
      板等情，為兩造所不爭執，茲原複合板訂購量為3076平方米【即2595.1（原承
      攬合約數量）+480.9（本件工程合約數量）= 3076】，嗣經兩造核算後複合板
      之實作量數為2842.17平方米，其減縮數量233.83平方米，此縮減數量與證人
      林鼎政證稱被上訴人退還上訴人之複合板數量二四四平方米，或上訴人所提出
      之台泥和平廠複合板現場實際按裝數量表上所記載退回複回板數量共227.3平
      方米，及兩造合約所訂鋁板數量二二二平方米大致相符，益證被上訴人確有必
      要購買二二二平方米數量之鋁板以替代複合板之必要。再證人即台泥和平廠專
      員黃宇儒於原審證稱：「（鋁板數量）外牆窗戶部份追加七十六平方米、陽台
      凹進去部分，有部分是牆壁這部份追加二十三平方米（以上是外牆部分原本主
      合約沒有計算到要用鋁板部分），鋁板在陽台部份追加六十平方米（這不是外
      牆部份，是在外牆要縮進去陽台的地方，原本圖面上沒有說這部份用何種材料
      ，後來實際上用鋁板），樑柱三面外露部份追加二二九平方米．．．」等語（
      見原審卷(一)第二０一頁），總計鋁板數量為三八八平方米（76平方米+23平方
      米+60平方米+229平方米=388平方米），足證上訴人確有交付二二二平方米之
      鋁板予被上訴人，雖被上訴人另辯稱該三八八平方米之鋁板中僅九十九平方米
      之鋁板係向上訴人購得，其餘之鋁板係另行向元閤金屬有限公司所購等語，惟
      依據被上訴人所提向元閤公司購買鋁板之合約，簽約日期為八十九年三月八日
      ，已在系爭工程完工之後，亦難據此證明該三八八八平方米之鋁板係向元閤公
      司購得。是上訴人已依據買賣契約交付被上訴人二二二平方米之鋁板，自堪信
      上訴人此部分之主張為真正。從而上訴人依據買賣契約請求被上訴人給付複合
      板及鋁板之買賣價金，扣除被上訴人已給付之二十三萬六千四百三十元，總計
      一百五十一萬二千零二十九元【即877099元（複合板）+78  8100元（鋁板）+
      83260元（5%稅金）-236430元（已付款）=0000000元】自屬正當，應予准許。
  (二)、惟依兩造於八十八年十一月二十三日召開之協調會決議結論第一點約定：「門
      扇含五金及鋁窗、帷幕牆玻璃工程（含填縫）應於十二月十五日前完成。」，
      第六點約定：「上訴人若未於上開期限內完工，每逾一日按工程總價千分之三
      罰款（即四萬九千元）。」然上訴人係遲至八十九年二月十九日始完成系爭工
      程，有和平廠建廠工程處土木工程日報表乙份在卷可依，上訴人對該工程日報
      表形式上真正不爭執，惟主張：記載內容與實際施工進度不符，且係因被上訴
      人遲未將建物主結構完工，才導致原無法進場安裝鋼板門等工程等語。惟證人
      即現場監工游源誠於原審到庭證稱：「施工日報表是我簽名及製作，有材料進
      來才算進度。」等語（見原審卷(二)第二八一頁），足認該工程日報表內容之記
      載為真正。另觀諸上訴人所提之照片，八十八年八月二十七日被告已將一、二
      、三樓主結構完成，被上訴人並已將一樓部分之鷹架拆除，而證人林進鉎亦證
      稱：「主結構是在民國八十八年八月十七日完工。因發包之後，整個進度接不
      起來，主要是完全沒有進度，所以開協調會。主要的外牆板、鋁門窗、帷幕牆
      進度落後。這部分都是上訴人施作。」等語（見原審卷(二)第二八三頁），足見
      被上訴人負責施工之主結構部分已於八十八年八月十七日完工，上訴人即可進
      場施工，但遲未進場施工，遂召開協調會，而觀諸協調會議決議內容，全部均
      係針對上訴人所施作工程應於何時完工，材料何時進場，並無要求被上訴人施
      工部份何時完工之記載，顯見確係因上訴人延誤原合約之工期，始會召開此協
      調會，否則上開協調會應會課予被上訴人何時完工之義務，足證上訴人主張係
      被上訴人未能如期將主結構完成，造成上訴人遲遲無法進場安裝，而召開上開
      協調會，顯不實在。
四、綜上所述，被上訴人依據買賣契約，應給付上訴人一百五十一萬二千零二十九元
    ，惟因上訴人遲延完工六十八天，依前開協調會議結論，每逾一日按工程總價千
    分之三即四萬九千元計付違約金，總計應給付被上訴人三百三十三萬二千元之違
    約金，被上訴人主張以上開上訴人應給付之違約金，與上訴人本件請求給付之款
    項互為抵銷。上訴人已不得向被上訴人請求，原審因而為上訴人全部敗訴之判決
    ，固非無見。惟查上訴人主張所約定之違約金顯然過高，被上訴人亦未因遲延完
    工而遭業主台泥公司罰款（違約金），且業主係按月估驗工程款，被上訴人主張
    其有如違約金之損害不足採信云云，經查被上訴人並未遭業主台泥公司處罰違約
    金，為被上訴人所不爭執，被上訴人雖主張以台泥公司就被上訴人所施作之複合
    板包柱、笠木、邊坡防護噴槳部分工程款四百八十七萬二千二百零六元不予給付
    ，等於變相對被上訴人違約罰款一節，但查上開部分之工程，台泥公司係發包予
    松竹公司再分包予元閤公司，有合約書在卷可憑，被上訴人上述主張自不足採信
    。何況系爭工程，並非僅上訴人部分有遲延，而係全部之工程有遲延，此觀被上
    訴人主體結構之工程迄至八十八年八月廿七日完成，兩造契約部分，亦因而延後
    ，遲延責任不能全部歸責於上訴人，被上訴人既未因上訴人之遲延而受有損害，
    則其按總工程款一千六百三十五萬五千三百九十六元（00000000元＋0
    0000000）千分之三計算每日違約金四萬九千元，自屬過高，原審就上訴
    人上開之主張未詳予審酌，自有可議。本院認以按千分之一計算每日之違約金，
    始為相當。如按千分之一計算，上訴人應給付被上訴人之違約金為一百十一萬二
    千一百四十元，以之與被上訴人應給付上訴人之價金，一百五十一萬二千零二十
    九元抵銷結果，被上訴人尚應給付上訴人三十九萬九千八百八十九元。上訴人執
    上開上訴理由指摘原判決關於此部分為不當，求為廢棄改判，為有理由。自應將
    原判決關於駁回上訴人此部分之訴廢棄改判如主文第二項所示。上訴人並請求自
    起訴狀繕本送達之翌日（九十年六月二十一日）起至清償日止，按年息百分之五
    計算之利息，亦屬正當，應予准許。至於上訴人其餘上訴部分，不能准許，已如
    前述，此部分之上訴，自應予以駁回。因本件判決後，上訴利益未逾一百五十萬
    元，不得上訴第三審，本件業已確定，上訴人聲請宣告假執行部分應予駁回。
五、兩造其餘攻擊防禦方法及聲明證據，均不影響於本件判決之結果，爰不一一論述
    ，併此敘明。
據上論結：本件上訴為一部有理由，一部無理由，依民事訴訟法第四百五十條，第四
百四十九條第一項，第七十九條判決如主文。
中      華      民      國    九十二    年      十      月     十六     日
                                  審判長法官  謝  志  揚
                                        法官  陳  淑  媛
                                        法官  莊  謙  崇
右為正本係照原本作成。
本件兩造均不得上訴。
                                  法院書記官  林  明  智
中      華      民      國    九十二    年      十      月     十七     日


司法院資訊處製作；財團法人民間司法改革基金會備份。
